---
title: "Tiempo meteorológico"
output: html_document
---

```{r replicabilidad, include=FALSE}
set.seed(35872358)
```


Supongamos un modelo muy simplificado de tiempo meteorológico que considera que los días solo pueden estar soleados, nublados o lluviosos y que asume que el tiempo que hace cada día solo depende del que hizo el día anterior.

Es decir, el modelo viene dado por una cadena de Markov con el siguiente conjunto de estados

```{r estados}
estados_tiempo <- c("Soleado", "Nublado", "Lluvioso")
```

y la siguiente matriz de transición

```{r matriz-transición}
transicion_tiempo <- matrix(c(.7, .2, .1,
                              .3, .4, .3,
                              .2, .45, .35),
                            nrow = 3, byrow = TRUE,
                            dimnames = list(estados_tiempo,
                                            estados_tiempo))
```

La cadena de Markov se construye entonces como sigue:

```{r cadena-Markov, message=FALSE}
library(markovchain)

modelo_tiempo <- new("markovchain",
                     states = estados_tiempo,
                     transitionMatrix = transicion_tiempo,
                     name = "Modelo de tiempo meteorológico")
modelo_tiempo
```

Las probabilidades de transición se pueden obtener directamente del modelo.

```{r probabilidades-transición}
modelo_tiempo["Soleado", "Soleado"]
modelo_tiempo["Soleado", "Nublado"]
modelo_tiempo["Soleado", "Lluvioso"]
conditionalDistribution(modelo_tiempo, "Soleado")
```

Es habitual representar las cadenas de Markov con espacio de estados finito mediante un grafo que muestre las posibles transiciones entre estados, junto con las correspondientes probabilidades.

```{r representación-gráfica}
plot(modelo_tiempo, layout = igraph::layout.graphopt)
```

Una _realización_ del modelo a partir de un estado inicial \( i \) es una secuencia de estados que comienza en \( i \) y en la que el resto de estados se ha generado de manera aleatoria según las probabilidades de transición a partir del estado anterior.

```{r realizaciones-aleatorias}
rmarkovchain(10, modelo_tiempo, t0 = "Soleado", include.t0 = TRUE)
rmarkovchain(10, modelo_tiempo, t0 = "Soleado", include.t0 = TRUE)
```

De las ecuaciones de Chapman-Kolmogorov se deduce que las probabilidades de transición en \( t \) pasos se pueden obtener multiplicando la matriz de transición de la cadena de Markov consigo misma \( t \) veces. Por tanto,

```{r transición-10-pasos}
tiempo_10_pasos <- modelo_tiempo ^ 10
tiempo_10_pasos
```

Podemos realizar una comprobación experimental de lo anterior mediante simulaciones.

```{r simulaciones-10-pasos}
tiempos_dia_10 <- replicate(1e5, {
  rmarkovchain(10, modelo_tiempo, t0 = "Soleado")
})
tiempos_dia_10[, 1:6]
prop.table(table(tiempos_dia_10[10,]))
```

En este modelo de tiempo meteorológico, todos los estados son accesibles entre sí.

```{r estados-accesibles}
for (i in estados_tiempo) {
  for (j in estados_tiempo) {
    print(sprintf("%s es accesible desde %s: %s", j, i,
                  is.accessible(modelo_tiempo, from = i, to = j)))
  }
}
```

Por lo tanto, hay una única clase de estados comunicantes y la cadena de Markov es irreducible.

```{r estados-comunicantes}
communicatingClasses(modelo_tiempo)
is.irreducible(modelo_tiempo)
```

La cadena de Markov es aperiódica.

```{r periodicidad}
period(modelo_tiempo)
```
